臺灣臺中地方法院交通事件裁定　　　 96年度交聲字第190號
原處分機關　交通部公路總局臺中市監理站
受處分人　　甲○○
上列受處分人因違反道路交通管理處罰條例案件，對於交通部公
路總局臺中區監理所臺中市監理站於民國96年2月14日所為之裁
監稽違字第裁61-ＧＤ0000000號處分，聲明異議，本院裁定如下
：
    主  文
原處分關於裁處甲○○罰鍰新臺幣肆萬伍仟元部分撤銷。
前項撤銷部分，不罰。
    理  由
一、原處分機關略以：聲明異議人即受處分人甲○○（下稱受處
    分人）於民國95年12月20日22時20分許，騎乘車牌號碼ＩＮ
    Ｋ-195號重型機車，行經臺中市○○路與公益路一五五巷口
    時肇事，經臺中市警察局第一分局民權派出所員警到場處理
    ，當場查獲其因酒後駕車，吐氣酒精濃度為每公升0.65毫克
    而違規，遂依道路交通管理處罰條例第35條第1項第1款規定
    ，掣開中市警交字第ＧＤ0000000號通知單舉發在案，嗣經
    原處分機關於96年2月14日依道路交通管理處罰條例第35條
    第1項第1款及違反道路交通管理事件統一裁罰基準及處理細
    則第43條、第44條及第67條規定，以裁監稽違字第裁61-Ｇ
    Ｄ0000000號處分書，裁處罰鍰新臺幣（下同）45000元，並
    吊扣機車駕照12個月等語。
二、聲明異議意旨略以：受處分人於95年12月20日於福野餐廳飲
    用三杯清酒後，在公益路155巷口前與欲迴轉之車牌號碼58
    03-ＰＲ號之自小客車發生擦撞，已和解完畢，且繳納違規
    罰款45000元及臺灣臺中地方法院檢察署（受處分人誤為地
    方法院）罰款50000元，請依一罪不兩罰之規定，裁示退回
    違規罰款45000元等語。
三、經查：
（一）按汽車駕駛人，駕駛汽車經測試檢定有酒精濃度超過規定
      標準者，處一萬五千元以上六萬元以下罰鍰，並當場移置
      保管其車輛及吊扣其駕駛執照一年；汽車駕駛人有飲用酒
      類後其吐氣所含酒精濃度超過每公升零點二五毫克以上者
      ，不得駕車；汽車駕駛人，因違反本條例及道路交通安全
      規則之規定，受吊扣或吊銷駕駛執照處分時，吊扣或吊銷
      其持有各級車類之駕駛執照，道路交通管理處罰條例第35
      條第1項第1款、第68條、道路交通安全規則第114條第2款
      與違反道路交通管理事件統一裁罰標準表分別定有明文。
      本件受處分人於95年12月20日22時20分許，騎乘車牌號碼
      ＩＮＫ-195號重型機車，行經臺中市○○路與公益路155
      巷口處，與彭正雄駕駛車牌號碼5803-ＰＲ自小客車發生
      擦撞，經臺中市警察局第一分局民權派出所員警前往處理
      ，並當場進行吐氣酒精濃度檢測後，發現受處分人吐氣所
      含酒精濃度高達每公升0.65毫克等情，業為受處分人所不
      爭執，並有上開舉發違反道路交通管理事件通知單一份在
      卷可稽，是受處分人飲用酒類後，於上開時間騎乘前揭重
      型機車，經員警測試檢定有酒精濃度超過規定標準即吐氣
      所含酒精濃度超過每公升0.55毫克以上之事實，應堪認定
      。從而，臺中市警察局第一分局民權派出所執勤之員警以
      其有違反道路交通管理處罰條例第35條第1項第款規定之
      行為，製作中市警交字第ＧＤ0000000號舉發違反道路交
      通管理事件通知單予以舉發，嗣經原處分機關於96年年2
      月14日依道路交通管理處罰條例第35條第1項第1款及違反
      道路交通管理事件統一裁罰基準及處理細則第43條、第44
      條及第67條規定，以裁監稽違字第裁61-ＧＤ0000000 號
      處分書裁處受處分人罰鍰45000元，並吊扣機車駕駛執照
      12個月，原無違誤。
（二）惟按一行為同時觸犯刑事法律及違反行政法上義務規定者
      ，依刑事法律處罰之；但其行為應處以「其他種類行政罰
      」或得沒入之物而未經法院宣告沒收者，亦得裁處之；前
      項行為如經不起訴處分或為無罪、免訴、不受理、不付審
      理之裁判確定者，得依違反行政法上義務規定裁處之；本
      法所稱「其他種類行政罰」，指下列裁罰性之不利處分：
      限制或禁止行為之處分：限制或停止營業、「吊扣證照」
      、命令停工或停止使用、禁止行駛、禁止出入港口、機場
      或特定場所、禁止製造、販賣、輸出入、禁止申請或其他
      限制或禁止為一定行為之處分，行政罰法第26條、第2條
      第1款分別定有明定。然依95年2月5日正式施行之行政罰
      法第26條第1項規定：「一行為同時觸犯刑事法律及違反
      行政法上義務規定者，依刑事法律處罰之。但其行為應處
      以其他種類行政罰或得沒入之物而未經法院宣告沒收者，
      亦得裁處之。」，此乃一行為同時造成刑罰法律與行政秩
      序罰規定發生競合適用之關係時，基於「一事不二罰」之
      法理，經由立法程序確立應以刑罰優先為原則，避免行為
      人承受過度且重複之處罰。此觀該條立法理由明確揭示：
      「一行為同時觸犯刑事法律及違反行政法上義務規定時，
      由於刑罰與行政罰同屬對不法行為之制裁，而刑罰之懲罰
      作用較強，故依刑事法律處罰，即足資警惕時，實無一事
      二罰再處行政罰之必要。且刑事法律處罰，由法院依法定
      程序為之，較符合正當法律程序，應予優先適用。但罰鍰
      以外之沒入或其他種類行政罰，因兼具維護公共秩序之作
      用，為達行政目的，行政機關仍得併予裁處，故為第一項
      但書規定。」，其理益明。是以前揭行政罰法中刑事法律
      處罰優先且不再處以行政秩序罰之目的，既係因為行為人
      已接受刑罰而足資警惕，且已發生懲罰之作用，即無使行
      為人陷於雙重處罰之不利益，則關於刑事法律處罰之範圍
      自應採取實質認定，凡刑事實體法或程序法中所規定客觀
      上剝奪行為人生命、自由、財產權利，主觀上亦因制裁之
      嚴厲性、痛苦性，其強度足以造成心理強制而間接達成矯
      正教化目的之處遇手段，皆應納入其中，而不以形式上符
      合刑法第32條至第34條所定主刑及從刑種類者為限，始與
      前揭法律規範之意旨相符。
（三）又按刑事訴訟法第253條之2規定，檢察官為緩起訴處分，
      得命被告於一定期間內履行「向公庫支付一定之金額」，
      此一命被告為金錢給付的部分，應得被告之同意。命被告
      為金錢給付部分，並得為民事強制執行名義。檢察官課被
      告以上之負擔，由於此負擔雖非「刑罰」，但性質上可謂
      實質的制裁，且造成被告權利受限制的影響。則受處分人
      上開違反刑事法律禁止規範之犯罪事實既已明確，僅因檢
      察官採取緩起訴處分之替代性刑事處遇手段，未將該案逕
      行起訴或聲請簡易判決處刑，致其後適用之刑事訴訟程序
      有所區別，然就受處分人負有支付一定金額予檢察官指定
      機構之義務觀察，其如未在上開指定期間內確實履行義務
      ，依刑事訴訟法第253條之3第1項第3款之規定，受處分人
      將遭受撤銷緩起訴處分之不利益；反之，倘其確實遵守並
      履行各項緩起訴條件，除非合於刑事訴訟法第260條所定
      情形之一，否則受處分人即無再就同一案件遭受刑事訴追
      之虞。從而，受處分人已因上開緩起訴處分而剝奪其財產
      權，主觀上前揭金錢給付義務亦具有強制性、懲罰性，雖
      不若易科罰金係以支付金錢作為自由刑之替代，惟經由緩
      起訴處分條件之履行使其免於遭檢察官發動起訴程序，仍
      具有替代刑罰之效果，廣義而言，應屬前揭所稱之「實質
      刑事法律處罰」，而有行政罰法第26條第1項「一事不二
      罰」規定之適用（臺灣高等法院臺中分院95年度交抗字第
      477號裁定同此結論，可資參照）。至於法務部95年5月25
      日法律字第0950700393號函雖謂：行政罰法第26條第2項
      所稱「不起訴處分」包括「緩起訴處分」在內等語，惟該
      項乃例外得裁處行政秩序罰之補充規定，參諸該條文係將
      「不起訴處分」、「無罪」、「免訴」、「不受理」、「
      不付審理」等不能證明刑事被告犯罪或未曾使其實際接受
      刑罰之情形逐一臚列，顯然與該條第一項所指發生處罰競
      合之前提要件尚有未合，故有第2項仍依違反行政法上義
      務規定裁處之必要。而緩起訴處分既非不能證明行為人之
      犯罪事實，且有支付一定金額之實質處罰，自與上開行政
      罰法第26條第2項列舉之不起訴處分等情形迥然有別，仍
      無從遽為比擬而為相同之處置。如若不然，則刑事被告如
      經法院循審判程序判處罰金或得以易科罰金之拘役或有期
      徒刑，均得以援用行政罰法第26條第1項之規定，免於處
      以行政秩序罰之雙重不利益；至於藉由緩起訴處分而節省
      司法資源者，在基於實質懲罰目的而其財產權遭受剝奪之
      餘，卻仍需繳納一定金額之行政罰鍰，其結果勢必降低刑
      事被告接受緩起訴處分之意願，而反噬緩起訴處分替代繁
      複刑事審判程序之制度性機能。準此以言，行政罰法第26
      條第2項既未將緩起訴處分列舉其中，本於「例外規定從
      嚴解釋」之法理及前揭說明，自不能將條文中「不起訴處
      分」之範圍，擴及於性質顯不相同之「緩起訴處分」，附
      此敘明。而道路交通管理處罰條例第35條所規定之裁處，
      含有罰鍰與吊扣駕照之處分，二者分屬行政罰法中之裁罰
      ，有對於過去違反義務行為處罰之「秩序罰」（指罰鍰）
      ，以及對於預防將來再犯危險之「管制罰」（指吊扣駕照
      ）；前者對於過去義務違反而為秩序罰之目的，與刑事制
      裁酒醉駕車所欲達到保護交通安全之目的相同，二者既為
      相同之目的，則處以較重之刑事制裁為已足，自無重複處
      罰行政罰之必要。
（四）本件受處分人於95年12月20日酒醉駕車之同一事實，業經
      員警以犯公共危險罪嫌移送臺灣臺中地方法院檢察署，於
      受處分人同意支付國庫50000元後，業由該署檢察官於95
      年12月22日為緩起訴處分，此有臺灣臺中地方法院檢察署
      95年度速偵字第4863號緩起訴處分書在卷可稽，可見受處
      分人上開遭裁決罰鍰45000元，並吊扣駕駛執照12個月等
      行政罰之酒駕行為係在行政罰法生效施行後，自應適用上
      開行政罰法之規定。基此，受處分人上述酒後駕車違規之
      情事，除其行為應處以其他種類行政罰即吊扣駕駛執照12
      個月部分，亦得裁處之外，其違反行政法上義務而受罰鍰
      45000元部分，依行政罰法第26條第1項前段規定，即應依
      刑事法律處罰之，不再爰依上揭道路交通管理處罰條例等
      規定裁罰之。
四、綜上所述，原處分機關交通部公路總局臺中區監理所臺中市
    監理站上開罰鍰之行政裁罰，即有未洽，故就此部分之原處
    分應予撤銷，並為不罰之諭知，是受處分人就此部分之異議
    ，為有理由。至於原處分機關上開吊扣機車駕駛執照12個月
    之行政裁罰，依上開道路交通管理處罰條例等規定及行政罰
    第26條第1項但書之規定，則核無不當，附此敘明。
據上論斷，應依道路交通管理處罰條例第87條第2項、道路交通
案件處理辦法第20條之規定，裁定如主文。
中　　華　　民　　國　　96　　年　　4 　　月　　27　　日
　　　　　　        交通法庭  法　官　楊曉惠
上正本證明與原本無異。
如不服本裁定，應於送達後5日內向本院提出抗告狀（須附繕本
）。
                              書記官  陳玲誼
中　　華　　民　　國　　96　　年　　4 　　月　　27　　日
